最高法院民事判決　　　　　　九十六年度台上字第一○一三號
上　訴　人　台灣糖業股份有限公司
法定代理人　乙○○
訴訟代理人　廖世昌律師
　　　　　　陳岳瑜律師
被 上訴 人　青田汽車交通股份有限公司
法定代理人　甲○○
上列當事人間請求履行契約等事件，上訴人對於中華民國九十五
年十二月十二日台灣高等法院第二審判決（九十五年度重上字第
二○四號），提起上訴，本院判決如下：
    主  文
原判決關於命上訴人為給付暨該訴訟費用部分廢棄，發回台灣高
等法院。
    理  由
本件被上訴人主張：上訴人明知訴外人台灣菸酒股份有限公司（
下稱台灣菸酒公司）不再向其採購酒精，仍於民國九十一年十二
月二十七日與伊簽訂工作契約（下稱系爭契約），由伊負責上訴
人生產酒精之副產品即液態有機肥（酒精醪）之運輸及田間噴灌
作業，期間自九十二年一月一日起至十二月三十一日止，金額預
估為新台幣（下同）一千八百萬元。伊已依約備置可運送每日最
高量一千五百公噸酒精醪之車輛設備及人員合計費用達八百五十
一萬零五百二十八元，然上訴人卻僅於九十二年二月十六日至二
十八日、十一月十八日至十二月三十一日共計五十七天，將酒精
醪供伊運送，給付報酬五百零六萬零八百八十元，致伊受有設置
車輛、僱用人員等費用之損害及喪失應得利益逾一千萬元。爰基
於誠信原則及侵權行為、債務不履行、契約約定等法律關係，求
為命上訴人給付（賠償）三百四十五萬二千一百零七元及自九十
四年一月一日（催告函送達翌日）起加計法定遲延利息之判決（
被上訴人原請求上訴人給付一千萬元本息，其中逾前開金額之本
息部分，經原審判決其敗訴後，未據聲明不服）。
上訴人則以：系爭採購案採最低折扣率決標，而非總價決標。契
約報酬係以實際運送數量核計，並無運送數量之約定。伊已依約
將被上訴人所稱共計五十七天內生產之全部酒精醪交其運送，給
付工作報酬，自無違約可言，更無故意以背於善良風俗之方法加
損害於被上訴人，或違反誠信原則之情事。被上訴人以非可歸責
於伊之因酒精市場需求急劇下降導致酒精減產所造成之結果，訴
請伊負賠償責任，即屬無理。縱被上訴人得請求賠償損害，依損
益相抵之規定，其所受利益（報酬）五百零六萬零八百八十元亦
應扣除等語，資為抗辯。
原審就上訴人應給付三百四十五萬二千一百零七元本息部分，廢
棄第一審不利於被上訴人之判決，改判命上訴人為該部分之給付
，係以：九十一年間我國因加入世界貿易組織，取消菸酒專賣及
全面開放酒精進口，致上訴人不再獨占酒精生產市場，酒精銷售
量減少，台灣菸酒公司確於九十二年一月至九十四年十月間未向
上訴人訂購酒精等情，為兩造所不爭，固見上訴人係為反應成本
始急劇減少酒精之生產量。惟上訴人身為國營、獨占國內酒精生
產之事業體，對於政府政策改變應知之甚詳，若有產業經濟變更
而停止生產之事由，本可依系爭契約第十三條第二項約定，報經
上級機關核准，終止或解除部分或全部契約，並補償被上訴人所
生損失而未為，其辯稱因政府政策變更導致減產，即無足採。於
系爭契約未經終止或解除前，被上訴人主張其已依系爭契約工作
說明書第四條、第六條約定自備槽車、噴灑車，於每輛車上自費
裝衛星定位追蹤器、標示台糖液態有機肥、核准字號及台糖委託
青田公司承運等字樣，既為上訴人所不爭，參酌依系爭契約應運
載之「酒精醪」，為上訴人獨家以糖蜜生產酒精之特殊副產品，
不但有異味、具稠粘狀且有酒精成分，槽車、噴灑裝備一經使用
、裝載，其內部即沾酒精醪，不能再與其他物質混用，否則即受
污染，事實上已不能供他用，亦為上訴人所是認等情，堪認被上
訴人主張系爭車輛確係為履行本契約而特別購置，除履行本約外
無法移供他用，為可採。又依系爭契約第十條第一項、履約能力
切結書第三條、第四條及工作說明書第六條（第一條）之約定，
上訴人每天皆有提供最高可達一千五百公噸之酒精醪供被上訴人
運送噴灑之義務，然依上訴人提出之「酒精作業日誌」，其工廠
每日生產酒精量祇有五千至八千公升，顯無從提供約定額數之酒
精醪副產品供被上訴人運送、噴灑，是上訴人未依系爭契約約定
為履行，自違誠信原則。其僅於九十二年二月十六日至二十八日
、十一月十八日至十二月三十一日共計五十七天，將酒精醪供被
上訴人運送，其餘十個月均未供貨，核與工作說明書第一條所訂
上訴人有權要求停運之約定不符，足見上訴人僅為契約之一部履
行。其明知台灣菸酒公司於九十一年十二月九日已表示不再向上
訴人購買酒精，擬改向國外採購品質更好、成本較低之食用酒精
，上訴人之九十二年度酒精銷售量將因市場經濟變更而減少，為
反應成本確需減少生產量，卻於九十一年十二月二十七日與被上
訴人簽訂系爭契約後，可生產而拒絕生產，除前述五十七天外，
直至契約期滿，均拒不提供貨物交被上訴人運送、噴灑，顯有可
歸責之情形，並違反誠信原則。被上訴人訴請上訴人賠償損害，
為有理由。審核被上訴人提出之支出單據及扣繳憑單，固能證明
其確實支付槽體、車輛、薪資、牌照稅、燃料稅、保險費、衛星
定位器等費用總計八百五十一萬零五百二十八元，然被上訴人為
專業汽車貨運公司，相關汽車貨運設備及材料本屬必要之配備，
系爭舊預拌車之添購，為其基本配備，不應認係為履行系爭契約
而特別添購。況該車輛縱未能運送系爭酒精醪，仍屬被上訴人所
有，尚不因此而報廢。故被上訴人請求賠償購車價金四百三十六
萬八千元，不應准許。其餘牌照稅、燃料稅、保險費、油罐槽體
費，以及司機薪資等合計四百十四萬二千五百二十八元，係被上
訴人專為履行系爭契約所支出之必要費用，其請求上訴人賠償此
部分所受損害，按上訴人未提供工作之月數十個月之比例計算結
果，即三百四十五萬二千一百零七元本息之範圍內，為有理由，
應予准許。上訴人辯稱：依損益相抵之規定，應扣除被上訴人所
受之利益（報酬），為不足採等詞，為其論斷之基礎。
查被上訴人係依上訴人違反誠信原則、債務不履行、侵權行為等
法律關係、暨系爭契約第十三條約定、民法第二百四十五條之一
、第五百十一條等規定，請求上訴人賠償其所受損害及所失利益
。則被上訴人之請求權依據既屬不一，約定或規定之條件（或要
件）又非全能相容。原審疏未於判決理由中說明究依何種法律關
係，認定被上訴人之請求為有理由，即命上訴人為給付，自有判
決不備理由之違誤。其次，原判決1.先認定上訴人為因應政府加
入世界貿易組織開放酒精進口政策，為反應成本而必須減少其酒
精產量，似謂減量生產為不可歸責於上訴人之事由。繼竟謂上訴
人未依系爭契約第十三條第二項有關產業經濟變更得停止生產之
約定停止生產，認上訴人所為因政府政策變更導致減產之辯解為
無可採；其可生產而拒絕生產，顯有違誠信原則；2.先謂系爭車
輛係被上訴人為履行系爭契約所特別添購，且不得移作他用，繼
又謂被上訴人經營運送事業，備置車輛為其營業所必需，該車輛
仍可移作他用，不必報廢，而不准被上訴人請求上訴人賠償其購
買系爭車輛所支付價金之損害，卻再以依附於系爭車輛而繳付之
牌照稅、燃料稅、保險費等，為被上訴人履行系爭契約所必需之
支出，並據此認定上訴人應負損害賠償責任，均不無判決理由前
後矛盾之違法。再者，被上訴人所受損害額究竟若干，原應依證
據認定之。原審以被上訴人支出之費用先扣除車輛購置費（即00
00000元－0000000元＝0000000 元），再以被上訴人於十二個月
之履行期中僅履行五十七天（未達二個月）為由，將上開數額乘
以十二分之十（即0000000元×10/12＝0000000 元），遽為被上
訴人得請求上訴人賠償所受損害額之認定，命上訴人應賠償該部
分金額。其理論依據何在？未見說明，殊嫌疏略。原判決所憑據
之法律關係及其事實既均未臻明確，本院自無從為法律上之判斷
。上訴意旨，指摘原判決對其不利部分為不當，求予廢棄，非無
理由。
據上論結，本件上訴為有理由。依民事訴訟法第四百七十七條第
一項、第四百七十八條第二項，判決如主文。
中　　華　　民　　國　九十六　年　　五　　月　　十　　日
                      最高法院民事第四庭
                          審判長法官  蘇　茂　秋
                                法官  陳　碧　玉
                                法官  王　仁　貴
                                法官  劉　靜　嫻
                                法官  劉　福　來
      本件正本證明與原本無異
                                      書  記  官
中　　華　　民　　國　九十六　年　　五　　月  二十三  日
                                                H
